# Funcionamiento básico de R {#basico}

```{r basico-setup, include=FALSE}
knitr::opts_chunk$set(
  echo = TRUE,
  message = FALSE,
  warning = FALSE,
  error = FALSE,
  # fig.path = "figures/",
  fig.retina = 3,
  fig.width = 8,
  fig.asp = 0.618,
  fig.align = "center",
  out.width = "90%"
)
```

En este capitulo se va a dar una introducción al funcionamiento básico de **R** [@R-base], incluyendo el uso de **R** como una calculadora (consola), creación de objetos, y los tipos principales objetos que se utilizan en **R**, así como importar y exportar datos, y unas inspecciones generales de los datos.

Se van a usar, aunque poco en este capitulo, funciones de los paquetes:

```{r basico, warning=FALSE, message=FALSE}
library(rio)
library(skimr)
library(psych)
library(DescTools)
library(tidyverse)
library(summarytools)
```

## Operaciones básicas

**R** puede funcionar como una calculadora básica, donde es posible realizar operaciones aritméticas sencillas. Los nombres de las funciones están en ingles (ej: `sqrt` para raíz cuadrada, `round` para redondeo, etc.).

Como cualquier otro programa, si se va a utilizar operaciones con ángulos (ej: `cos`, `tan`, etc.), los ángulos tienen que darse en radianes, y el resultado va a estar en radianes.

```{r basico-calc}
1+2
1-2
1*2
1/2
sqrt(125)
```

## Crear objetos

Objetos se pueden crear usando los operadores `<-` o `=`. Al crear un objeto este no se despliega en la consola a menos que uno lo llame directamente o que a la hora de crearlo sea encerrado con paréntesis redondos `()`.

La idea de generar objetos es básica para los lenguajes de programación. Los objetos que se crean pueden ser reutilizados después de ser creados. Si se desean actualizar las operaciones o funciones que dependen de un objeto, solo se cambia el objeto una vez, y el resto se actualiza cuando se vuelve a correr.

Aquí se están generando los objetos `x`, `y`, y `z`, donde `x` se imprime hasta llamarlo, `y` se imprime al guardarlo por estar encerrado en paréntesis, y `z` es función de `x` y `y`.

```{r basico-objetos}
x <- 1
(y = 2)
x
x + y
z = x + y
```

## Vectores

Los vectores son unidimensionales y deben ser (contener elementos) del mismo tipo. Aquí se muestran los diferentes tipos, y como crearlos. Los más importantes tipos son *Numéricos*, *Texto*, y *Factores* (tipo especial en **R**).

### Numéricos

Se pueden crear vectores numéricos a partir de datos puntuales, sin ningún orden, usando la función `c()`, y separando las entradas (elementos) por medio de comas `,`.

```{r basico-vecnum1}
x <- c(1,2,3,4,5)
y <- c(6,7,8,9,10)
```

O se pueden crear vectores en secuencia (`seq(from = , to = , by =, o length.out = )`) o de valores repetidos (`rep()`). Crear vectores de valores repetidos no aplica únicamente para datos numéricos.

En `seq` se definen los argumentos `from`: valor inicial, `to`: valor final, y `by`: el intervalo, o `length.out`: la cantidad de elementos que quiero. En `rep` se define lo que se quiere repetir, y el numero de veces a repetir.

```{r basico-vecnum2}
(f = 1:30)
(t1 = seq(from = 0, to = 20, by = .2))
(t2 = seq(from = 0, to = 20, length.out = 11))
(u = rep(5,20))
rep(5:7,3)
rep(5:7,each=3)
```

### Texto (string, character)

Los vectores de texto son usualmente el precursor de vectores categóricos o factores. Se construyen de manera similar usando `c()`, pero cada entrada (elemento) va en comillas (doble "", o sencilla '').

```{r basico-vectext}
z <- "pura vida"
z
dias <- c("lunes","martes","miercoles","jueves","viernes")
dias
```

### Categóricos (factores)

Los vectores para datos categóricos en **R** son llamados factores, y estos factores van a contener niveles o clases (levels). Este tipo de vector es muy utilizado en diversos análisis. 

El primer tipo es un factor nominal (sin orden en los niveles/clases). Aquí se esta usando el vector de texto creado anteriormente, y simplemente se convierte a factor. La función `as_factor` es del paquete *forcats*, que se carga al cargar el *tidyverse*. Existe una función básica `as.factor`; los comportamientos son un poco diferentes, siendo la principal diferencia que `as_factor` ordena los niveles de acuerdo al orden de aparición, mientras que `as.factor` ordena los niveles de manera alfabética.

```{r basico-vecfct}
dias.f1 = as_factor(dias)
dias.f1

dias.f2 = as.factor(dias)
dias.f2
```

Factores ordinales pueden crearse usando la función básica `factor`, primero con el vector de datos (usualmente texto), agregando el argumento `ordered = TRUE`. Ademas, hay que especificar los niveles en el orden deseado con el argumento `levels`, donde van a ir de menor a mayor.

```{r basico-vecord}
ordenado = factor(c('Bajo','Alto','Alto','Medio','Medio','Bajo','Alto'), 
                  ordered = T, 
                  levels = c('Bajo','Medio','Alto'))
ordenado
```


## Matrices

Las matrices son representaciones multidimensionales de datos numéricos. La función para construirlas es `matrix`, donde se especifican los datos y el numero de filas o columnas. Por defecto inserta los datos por columna, si se quieren meter por fila se debe usar `byrow = TRUE`. Adicionalmente se le pueden agregar nombres a las filas y columnas con el argumento `dimnames`.

```{r basico-matriz}
matrix(data = 1:15, nrow = 3)

matrix(data = 1:15, nrow = 3, byrow = T)

matrix(data = 1:15, nrow = 3, byrow = T,
       dimnames = list(Filas = letters[1:3],
                       Columnas = LETTERS[1:5]))

```


## DataFrames, listas y tibbles

Los vectores son unidimensionales y pueden almacenar datos (elementos) de un solo tipo. DataFrames, listas y tibbles son objetos que pueden almacenar más de 1 vector y los diferentes vectores pueden ser diferentes entre ellos. Esto es similar a una hoja de calculo donde cada columna es un vector.

Para DataFrames los contenidos pueden ser únicamente vectores de la misma longitud. Se crea usando la función `data.frame`, con los argumentos siendo los vectores, que van a pasar a ser las columnas. La función `names` brinda los nombres de las columnas, y a su vez se puede usar para renombrar a las columnas.

```{r basico-df}
DF = data.frame(Visitas = x, Revision = y, Dias = dias)
DF
names(DF)
names(DF) = c("Experimento", "Valores", "Tiempo")
DF
```

Para listas los contenidos pueden ser cualquier objeto y de cualquier dimensión. Muchos de los resultados de funciones en **R** son listas. Estas se crean con la función `list`.

```{r basico-lista}
lst = list(Exp = x, Val = y, Dias = dias, Data = DF)
lst
```

Tibbles son un tipo especial de DataFrame, donde la principal diferencia es que pueden tener un contenido (columna) que puede ser una lista y esto puede brindar muchas facilidades a la hora de manipular y analizar los datos. Ademas no fuerza a datos de texto a factores y en la consola se despliega de manera más amigable.

```{r basico-tb}
tb = tibble(Visitas = x, Revision = y, 
            Dias = dias, Extra = map(6:10, ~rnorm(.x)))
tb
```

## Verificando objetos

Hay funciones para verificar el tipo de objeto (`mode`, `is`, `class`), comprobar si es de un tipo en especifico (`is.*`) y cambiar de un tipo a otro (`as.*`). Con la funcione `methods(class = *)` se pueden obtener los diferentes métodos o funciones disponibles para ese tipo de objeto (va a depender de los paquetes cargados).

```{r basico-verif}
mode(x)
is(x)
class(x)
x <- c(1, 2, 3, 4, 5, 6)
methods(class = class(x))
```

Aquí se agrega un elemento de texto a un vector numérico, **R** por defecto lo va a cambiar a texto, que se revisa con `mode(x)`, y específicamente si es numérico con `is.numeric(x)`. Para cambiarlo de nuevo a numérico se usa `as.numeric(x)`.

```{r basico-convert}
x[6]<-"NA"
x
mode(x)
is.numeric(x)
x2 <- as.numeric(x)
x2
```

## Guardando el espacio de trabajo

Una vez se han generado objetos estos pueden ser guardados para compartir con otra gente o cargar en otra sesión para no tener que volver a generarlos.

```{r basico-salvar, eval=FALSE}
save.image("introR.rdata")
```

```{r basico-cargar, eval=FALSE}
load("introR.rdata")
```

## Importando/cargando datos

La mejor opción para importar datos es usar `import` del paquete **rio** [@R-rio]. Uno simplemente ocupa darle la dirección del archivo que se quiere importar y la función inteligentemente escoge la forma para importarlo. Si se quiere importar un documento de Excel que contiene varias hojas, se usa `import_list`, donde el resultado es una lista con las diferentes hojas. El argumento `setclass = 'tibble'` se usa para definir que el objeto creado sea un tibble y no un DataFrame.

```{r basico-import}
data("airquality")
head(airquality)
# dat1 <- import(file.choose(), setclass = 'tibble')
dat1 <- import("data/LungCapData2.csv", setclass = 'tibble')
titanic <- import("data/titanic.csv", setclass = 'tibble')
lista_datos = import_list('data/datasets.xlsx', setclass = 'tibble')
```

## Exportando datos

Usar `export` del paquete **rio**. Se pueden exportar diferentes formatos. Si se exporta una lista con nombres a un Excel, cada entrada de la lista aparece en una hoja diferente.

```{r basico-export}
export(airquality, "data/airquality.csv")
export(list(airquality = airquality,
            mpg = mpg,
            gss = gss_cat), "data/datasets.xlsx")
```

## Inspeccionando los datos

Aquí se muestran funciones básicas para explorar los datos y como acceder a ciertos datos en especifico. Dentro de las funciones más usadas están:

* `head`: Muestra las primeras 6 filas o elementos de un DataFrame o vector (no es necesario usar esto con un Tibble ya que el Tibble muestra las primeras 10 filas por defecto)
* `tail`: Muestra las ultimas 6 filas o elementos
* `dim`: Muestra la dimensión del objeto 
* `summary`: Dependiendo del objeto esta función muestra diferentes cosas, en general siendo un resumen de los contenidos del objeto
* `str`: Muestra la estructura de los datos, indicando numero de variables y observaciones, así como el tipo de variables (de nuevo esto lo muestra un Tibble por defecto)
* `names`: Muestra los nombres de los objetos; en el caso de DataFrames y tibbles los nombres de las columnas, en el caso de una lista los nombres de los objetos dentro de la lista

```{r basico-eda}
head(dat1)
tail(dat1)
dim(dat1)
summary(dat1)
str(dat1)
names(dat1)
```

Para acceder a elementos de un vector (de cualquier tipo) se usan los corchetes cuadrados `[]`, con el numero de la posición del elemento dentro de estos. La posición se puede especificar por medio de un valor único, un rango (inicio:fin), o por medio de un vector de posiciones usando `c()`.

```{r basico-extraervec}
t1[3:5]
dias[2]
ordenado[c(2,5,7)]
```

Para acceder a elementos de una lista se usa el corchete sencillo para extraer el elemento como tal, o doble corchete para extraer los contenido del elemento.

```{r basico-extraerlista}
lst[1]
lst[[1]]
lst[[1]][3]
```

Para acceder a los datos de una matriz o tabla (DataFrame o tibble) se usan los corchetes cuadrados `[,]`, donde el espacio antes de la coma se usa para seleccionar filas y el espacio después para seleccionar columnas (de acuerdo al numero, o al nombre para tablas). 

En tablas, para acceder a una columna como vector se pueden usar los dobles corchetes `[[]]` o el operados `$`.

```{r basico-estraerdf}
dat1[,1] # primer columna
dat1[1,] # primer fila
dat1[1,1] # elemento en primer fila y columna
dat1[,1:3] # columnas de la 1 a la 3
dat1[,c(1,3,5)] # columnas 1, 3, y 5
dat1[,c("Age","Height")] # columnas por nombre
head(dat1[["Age"]]) # columna como vector
head(dat1$Age) # columna como vector
dat1["Age"] # columna por nombre
```

Para columnas de tipo factor se pueden revisar los niveles con la función `levels`. Si una columna es de tipo texto y se quiere cambiar a factor se reescribe la columna (tabla$columna) por medio de la función `factor`. Ademas, si se requieren ordenar los niveles, estos se puede hacer especificando el orden deseado con el argumento `levels`, usando el nombre de los elementos en el vector.

```{r basico-niveles}
levels(dat1$Smoke)
dat1$Smoke = factor(dat1$Smoke,levels = c("yes","no")) # reordenar niveles
levels(dat1$Smoke)
summary(dat1)
```

## Descripciones generales (globales)

Se muestran varias funciones que generan un resumen general de un vector, o tabla dependiendo del tipo de variable presente. Estas funciones se encuentran en los paquetes *skimr* [@R-skimr], *psych* [@R-psych], *DescTools* [@R-DescTools], y *summarytools* [@R-summarytools].

```{r basico-descvec}
set.seed(101)
myvector = rnorm(n = 60,mean = 30,sd = 8)

skim(myvector)
describe(myvector)
Desc(myvector)
dfSummary(myvector) %>% view(method = 'render')
```

```{r basico-descdf}
skim(airquality)
describe(airquality)
Desc(airquality)
dfSummary(airquality) %>% view(method = 'render')
```

## Recursos

Se presentan recursos a consultar para ahondar más en los temas presentados.

[Introducción a estadística con R](https://bookdown.org/matiasandina/R-intro/)

[Foundations of Statistics with R](https://bookdown.org/speegled/foundations-of-statistics/)

```{r include=FALSE}
# automatically create a bib database for R packages
knitr::write_bib(c(
  .packages(), 'bookdown', 'knitr', 'rmarkdown'
), 'packages.bib')
```
