# Gráficos

En este capitulo se muestra como crear diferentes tipos de gráficos, tanto estáticos usando el paquete *ggplot2* [@ggplot22016; @R-ggplot2], como dinámicos usando los paquetes *highcharter* [@R-highcharter], *plotly* [@R-plotly], y *dygraphs* [@R-dygraphs].

```{r graficos-setup, include=FALSE}
knitr::opts_chunk$set(
  echo = TRUE,
  message = FALSE,
  warning = FALSE,
  error = FALSE,
  # fig.path = "figures/",
  fig.retina = 3,
  fig.width = 8,
  fig.asp = 0.618,
  fig.align = "center",
  out.width = "90%"
)
```

En este capitulo se van a utilizar los siguientes paquetes:

```{r graficos-paquetes, warning=FALSE, message=FALSE}
library(babynames)
library(nycflights13)
library(gapminder)
library(dygraphs)
library(highcharter)
library(plotly)
library(RColorBrewer)
library(viridis)
library(rio)
library(cowplot)
library(patchwork)
library(tidymodels)
library(tidyverse)
```

Los tres primeros corresponden con conjuntos de datos. Así mismo se vuelven a importar y manipular los datos con que se venia trabajando:

```{r graficos-datos}
data("airquality")
dat1 <- import("data/LungCapData2.csv", setclass = 'tibble')
titanic <- import("data/titanic.csv", setclass = 'tibble')

titanic = titanic %>% 
  mutate(Pclass = as_factor(Pclass),
         Survived = as_factor(Survived),
         Sex = as_factor(Sex))

airq = airquality %>% 
  mutate(Month = factor(Month,
                        levels = 5:9,
                        labels = c("Mayo", "Junio", "Julio", 
                                   "Agosto", "Setiembre")),
         Sensation = case_when(Temp < 60 ~ 'Cold',
                               Temp < 70 ~ 'Cool',
                               Temp < 85 ~ 'Warm',
                               T ~ 'Hot') %>% 
           as.factor())
```

## Estáticos

El paquete por excelencia, como se menciono al principio del capitulo, para crear gráficos en **R** es *ggplot2*. Este se basa en la gramática de gráficos (grammar of graphics), de ahí el *gg* en el nombre. 

La estructura básica de cualquier gráficos es:

```{r graficos-estructura, eval = FALSE}
ggplot(data = <DATA>) +
  <GEOM_FUNCTION>(mapping = aes(<MAPPINGS>),
                  stat = <STAT>, position = <POSITION>) +
  <FACET_FUNCTION> +
  <SCALE_AESTHETIC_TYPE> +
  <THEME_FUNCTION>
```

donde las partes principales son `ggplot` y `geom_*`, el resto no son necesarias. Dentro de `geom_*` se mapean la variables de la tabla a los argumentos de la función (`x`, `y`, `col`, `fill`, `size`, `shape`, `alpha`). La idea básica es trabajar en capas para poder modificar el gráfico con mayor detalle y facilidad.

### Histograma

Este se utiliza para datos numéricos continuos.

Dentro de `geom_histogram` hay 3 opciones para definir la discretizacion:

* `bins` = Numero de clases
* `binwidth` = El ancho de las clases
* `breaks` = Un vector con los puntos donde separar los datos

El primer gráfico (Figura \@ref(fig:graficos-hist1)) muestra el resultado de `geom_histogram` por defecto. Aquí se esta graficando la temperatura ('Temp') de la tabla 'airquality' en el eje x, es el eje que hay que usar en los histogramas.

```{r graficos-hist1, fig.cap='Histograma básico'}
p = ggplot(data = airquality, mapping = aes(x=Temp)) +
  geom_histogram()
p
```

La apariencia del gráfico anterior se puede mejorar usando los argumentos `col` y `fill`, donde el primero corresponde con el color del borde de las barras, y el segundo con el relleno de las barras (Figura \@ref(fig:graficos-hist2)).

```{r graficos-hist2, fig.cap='Histograma modificando la cantidad de barras y apariencia'}
ggplot(airquality,aes(x=Temp)) +
  geom_histogram(bins = 20,col="black",fill="blue")
```

El eje x, sobre el cual estamos graficando los datos, se puede modificar con más detalle usando las funciones `scale_x_*`, donde en este caso usamos `scale_x_continuous()` por estar trabajando con datos continuos (Figura \@ref(fig:graficos-hist3)). El primer argumento de estas funciones es el nombre que se le quiere dar al eje, y en el caso siguiente, se modifican las etiquetas del eje con el argumento `labels`, donde se puede usar una de tantas funciones que se encuentran en el paquete *scales*.

```{r graficos-hist3, fig.cap='Histograma modificando la apariencia del eje x'}
ggplot(airquality,aes(x=Temp)) +
  geom_histogram(binwidth = 2,col="black",fill="blue") + 
  scale_x_continuous('Temperatura', labels = label_number(suffix = ' ºC'))
```

Otra de las capas que se puede usar son las facetas o paneles, que permiten separar un tipo de gráfico, en este caso un histograma, en diferentes gráficos de acuerdo a otra variable, por lo general categórica (Figura \@ref(fig:graficos-hist4)). La función para esto es `facet_wrap(~ variable)`. Esta función es útil para una variable, para dos o más variables es mejor usar `facet_grid(filas ~ cols)` (Ver Figuras \@ref(fig:graficos-hist8) y \@ref(fig:graficos-hist9)).

```{r graficos-hist4, fig.cap='Histograma en paneles'}
ggplot(airquality,aes(x=Temp)) +
  geom_histogram(bins = 20,col="black",fill="blue") +
  facet_wrap(~ Month)
```

Se venían rellenando las barras todas de un mismo color, por lo que el argumento `fill` se pone fuera del `aes()`. Si se quiere rellenar las barras de acuerdo al conteo o densidad es necesario insertar dentro del `aes()` de `geom_histogram` el `fill=after_stat(.)`, donde el punto (`.`) puede corresponder con el conteo (`count`) o la densidad (`density`). Así como se modifica el eje x anteriormente con `scale_x_*`, se puede modificar el relleno con `scale_fill_*`. En este caso (Figura \@ref(fig:graficos-hist5)) se usa `scale_fill_distiller()` para usar una de las paletas disponibles en el paquete *RColorBrewer* [@R-RColorBrewer], donde se tiene que especificar el nombre de la paleta de colores a usar, en este caso `palette = 'YlOrRd'`.

```{r graficos-hist5, fig.cap='Histograma con relleno de acuerdo al conteo'}
ggplot(airquality,aes(x=Temp)) +
  geom_histogram(bins = 20,aes(fill=after_stat(count)),col="black") +
  scale_fill_distiller(palette = 'YlOrRd')
```

Las paletas disponibles se observan en la Figura \@ref(fig:brewer-cols), donde el primer bloque de colores corresponde con las paletas secuenciales (`seq`), el segundo bloque con las paletas cualitativas (`qual`), y el tercer bloque con las paletas divergentes (`div`).

```{r brewer-cols, echo=FALSE, fig.cap='Paletas disponibles en *RColorBrewer*'}
RColorBrewer::display.brewer.all()
```

Así como se puede modificar el relleno de las barras, se puede modificar que el eje y no corresponda con el conteo sino con la densidad (Figura \@ref(fig:graficos-hist6)), para esto es necesario insertar dentro del `aes()` de `geom_histogram` el `y=after_stat(density)`, y esto es necesario si se quiere agregar la curva de densidad de los datos (`geom_density`) para ver su distribución.

```{r graficos-hist6, fig.cap='Histograma mostrando la densidad en el eje y en vez del conteo, con la curva de densidad superpuesta'}
ggplot(airquality,aes(x=Temp)) +
  geom_histogram(bins = 20,aes(y=after_stat(density)),
                 col="black",fill="blue") +
  geom_density(col="red")
```

Combinando lo aprendido hasta ahora se pueden modificar el relleno junto con el eje y, así como agregar la curva de densidad, para generar un gráfico que brinda más información (Figura \@ref(fig:graficos-hist7)).

```{r graficos-hist7, fig.cap='Histograma mostrando la densidad en el eje y en vez del conteo, con la curva de densidad superpuesta, y relleno de acuerdo al conteo'}
ggplot(airquality,aes(x=Temp)) +
  geom_histogram(bins = 20,
                 aes(y=after_stat(density),fill=after_stat(count)),
                 col="black") +
  geom_density(col="red")
```

Estos últimos dos gráficos agregan más cosas que permiten crear gráficos más complejos e informativos sin mucho esfuerzo, incluyendo paneles de acuerdo a dos variables usando `facet_grid`. El primero (Figura \@ref(fig:graficos-hist8)) agrega el relleno de acuerdo a una variable categórica, así como un paneleo por dos variables definiendo filas y columnas. El segundo (Figura \@ref(fig:graficos-hist9)) construye sobre el primero pero modificando las etiquetas de los paneles usando el argumento `labeller`, donde se define `labeller(variable = vector con nombres)`, ademas se cambia el relleno con `scale_fill_viridis` y se modifican las etiquetas con un vector (`c('actual' = 'nuevo')`). El vector con nombres de `labeller` y el vector de etiquetas llevan la estructura `c('actual' = 'nuevo')`, donde 'actual' es el valor que tiene la variable y 'nuevo' es el nombre que se quiere aparezca en el gráfico.

```{r graficos-hist8, fig.cap='Curva de densidad haciendo uso de varias variables categóricas'}
ggplot(titanic, aes(x = Age, fill = Survived)) +
  facet_grid(Sex ~ Pclass) +
  geom_density(alpha = 0.5)
```

```{r graficos-hist9, fig.cap='Versión mejorada del gráfico anterior'}
ggplot(titanic, aes(x = Age, fill = Survived)) +
  facet_grid(Sex ~ Pclass, 
             labeller = labeller(Sex = c('male'='Masculino',
                                         'female'='Femenino'),
                                 Pclass = c('1'='1era','2'='2nda','3'='3era'))) +
  geom_density(alpha = 0.5) +
  scale_fill_viridis_d('Sobrevivió', labels = c('1'='Si','0'='No'))
```

### Barras

Este se utiliza para datos categóricos.

Dentro de `geom_bar` el argumento *position* puede tener cualquiera de estos tres valores: 

* stack: Apila barras una encima de otra
* dodge: Pone barras de manera adyacente
* fill: Las barras tienen la misma altura, normalizadas a 1 (proporciones)

`geom_bar` hace el conteo de clases, en caso de tener ya el conteo hecho se usa `geom_col`.

De manera general se puede pasar solo una variable para realizar el conteo, pero este tipo de gráficos es más útil cuando se pueden agregar otras variables categóricas. 

En el primer ejemplo (Figura \@ref(fig:graficos-barra1)) se hace el conteo por genero, y se rellena por si fuman o no, lo que brinda una visión de la cantidad (o proporción) de hombres y mujeres que fuman o no. En este ejemplo se utiliza `position = "fill"`, lo que hace que todas las barras tengan las misma altura y comprendan el rango de 0 a 1 en el eje y, lo que asemeja a una visión de proporciones. Adicionalmente, se modifica el eje y (`scale_y_continuous`) asignándole un nombre y cambiando las etiquetas a porcentaje (`labels = label_percent()`).

```{r graficos-barra1, fig.cap='Gráfico de barras con el argumento de posición `fill`, para mostrar proporciones entre categorias'}
ggplot(dat1, aes(Gender,fill=Smoke)) + 
  geom_bar(position = "fill") + 
  scale_y_continuous('Proporción',labels = label_percent())
```

El siguiente gráfico (Figura \@ref(fig:graficos-barra2)) es similar al primero, en que se grafican los mismos datos, pero de otra manera. Se usa `position = "dodge"`, lo que pone una barra a la par de la otra (esto para la categoría usada en el relleno); adicionalmente, se modifica el eje x (`scale_x_discrete`) asignándole un nombre y modificando los nombres de las etiquetas (`labels`); por ultimo, se modifica de forma manual el relleno (`scale_fill_manual`) asignándole un nombre, que es el que aparecer en la leyenda, las etiquetas (que deben tener el mismo orden de los niveles de la variable), y los valores (`values`) son los colores a usar para cada nivel.

```{r graficos-barra2, fig.cap='Gráfico de barras con apariencia modificada y posición de las barras una a la par de la otra'}
ggplot(dat1, aes(Gender,fill=Smoke)) + 
  geom_bar(position = "dodge") + 
  scale_x_discrete('Genero', labels = c('Femenino','Masculino')) + 
  scale_fill_manual('Fumado', labels = c('Si','No'), 
                    values = c('darkred','green4'))
```

De igual manera se pueden generar paneles de acuerdo a una variable categórica (Figura \@ref(fig:graficos-barra3)).

```{r graficos-barra3, fig.cap='Gráfico de barras en paneles'}
ggplot(titanic, aes(x = Sex, fill = Survived)) + 
  facet_wrap(~ Pclass) + 
  geom_bar()
```

Cuando se gráfica una variable únicamente el orden de las barras va a estar en función del orden de los niveles (Figura \@ref(fig:graficos-barra4)), pero esta representación puede que no sea la más clara visualmente. Para corregir lo anterior se pueden reordenar los niveles de la variable (únicamente para el gráfico) de acuerdo a la frecuencia (de mayor a menor), usando `fct_infreq` del paquete *forcats* (Figura \@ref(fig:graficos-barra5)).

```{r graficos-barra4, fig.cap='Gráfico de barras básico con orden de barras de acuerdo al orden de los niveles'}
gss_cat %>% 
  ggplot(aes(marital)) + 
  geom_bar()
```

```{r graficos-barra5, fig.cap='Gráfico de barras ordenado de acuerdo a la frecuencia de los niveles'}
gss_cat %>% 
  ggplot(aes(fct_infreq(marital))) + 
  geom_bar()
```

Los ejemplos anteriores usaban `geom_bar`, pero en el caso de que ya se tenga el conteo se puede usar `geom_col`. En este caso hay que especificar la variable a graficar en `x` y el conteo en `y`, el resto de modificaciones se pueden aplicar de igual manera a como se venia mostrando. En este ejemplo (Figura \@ref(fig:graficos-barra6)) debido a que los niveles corresponden con nombres largos y hay muchos, se usa el cambiar los ejes por medio de `coord_flip`, lo que va a poner en 'y' lo que estaba en 'x' y viceversa.

```{r graficos-barra6, fig.cap='Gráfico de barras precontado y cambiando ejes para mayor claridad'}
mpg %>% 
  count(manufacturer, year) %>% 
  mutate(year = as.factor(year)) %>% 
  ggplot(aes(manufacturer,n,fill=year)) + 
  geom_col(position = 'dodge') + 
  coord_flip() + 
  scale_fill_brewer(palette = 'Dark2')
```

### Boxplot

Este tipo se usa para datos numéricos continuos que normalmente se separan por una variable categórica. Los datos continuos se grafican en el eje y, por lo que hay que especificar esto explícitamente en el `aes()` (Figura \@ref(fig:graficos-box1)), y si se quiere separar por una variable categórica, esta se asigna al eje x (Figura \@ref(fig:graficos-box2)).

```{r graficos-box1, fig.cap='Gráfico boxplot básico'}
ggplot(airq,aes(y=Temp)) +
  geom_boxplot()
```

```{r graficos-box2, fig.cap='Gráfico boxplot separado por variable categórica'}
ggplot(airq,aes(x = Month,y = Temp)) +
  geom_boxplot()
```

En el tercer ejemplo (Figura \@ref(fig:graficos-box3)) se agregan un par de funciones que no se habían visto: `labs` y `theme_bw`. `labs` permite modificar los nombres de los ejes y estéticas (`col`, `fill`, etc.) sin tener que usar las funciones `scale_*_*`. `theme_bw` es uno de los tantos temas que vienen definidos y cambia la apariencia a un gráfico en blanco y negro, removiendo el fondo gris que en muchos casos no es lo mejor.

```{r graficos-box3, fig.cap='Gráfico boxplot con apariencia modificada'}
ggplot(airq,aes(x = Month,y = Temp)) +
  geom_boxplot(fill="white",col="red") +
  labs(x="Mes",y="Temperatura") +
  theme_bw()
```

### Dispersión

Estos aplican para datos numéricos continuos en ambos ejes. Un gráfico básico se muestra en el primer ejemplo (Figura \@ref(fig:graficos-disper1)).

```{r graficos-disper1, fig.cap='Gráfico de dispersión básico'}
ggplot(airquality, aes(Ozone,Temp)) + 
  geom_point()
```

Para el caso de puntos se puede cambiar el tipo de icono con el argumento `shape`, este puede definirse de manera global para todos los puntos o de acuerdo a una variable categórica (Figura \@ref(fig:graficos-disper2)).

```{r graficos-disper2, fig.cap='Gráfico de dispersión con la forma de los puntos de acuerdo a una variable categórica'}
ggplot(airq, aes(Ozone,Temp,shape=Month)) + 
  geom_point()
```

Una tarea común en gráficos de dispersión es agregar líneas de tendencia. Para agregar líneas de tendencia en *ggplot2* se usa la función `geom_smooth`. Por defecto ajusta una curva loess, pero para cambiarlo se usa el argumento `method = 'lm'` (Figura \@ref(fig:graficos-disper3)), y para especificar una ecuación diferente a la regresión simple (`y ~ x`) se usa `formula`, donde `y` y `x` son genéricos (Figura \@ref(fig:graficos-disper4)), **NO** hay que poner el nombre de las variables que se esta graficando.

```{r graficos-disper3, fig.cap='Gráfico de dispersión con línea de tendencia lineal'}
ggplot(airquality, aes(Wind,Temp)) + 
  geom_point() + 
  geom_smooth(method = "lm")
```

```{r graficos-disper4, fig.cap='Gráfico de dispersión con línea de tendencia polinomial'}
ggplot(airquality, aes(Ozone,Temp)) + 
  geom_point() + 
  geom_smooth(method = "lm", formula = y~poly(x,2))
```

En este caso (Figura \@ref(fig:graficos-disper5)) cuando se aplica el paneleo (`facet_wrap`) se obtiene una gráfico de dispersión con su respectiva línea de tendencia para cada uno de los niveles de la variable categórica.

```{r graficos-disper5, fig.cap='Gráfico de dispersión en paneles con línea de tendencia para cada panel'}
ggplot(airquality, aes(Wind,Temp)) + 
  geom_point() + 
  geom_smooth(method = "lm") + 
  facet_wrap(~ Month)
```

### líneas

Estos gráficos son una versión del gráfico de dispersión, donde el eje x corresponde con una variable continua que tiene cierta secuencia o patrón, por lo general tiempo o espacio.

El primer gráfico (Figura \@ref(fig:graficos-linea1)) muestra como ha cambiado el uso del nombre 'Max' a lo largo del tiempo. Primero se filtran los datos para el nombre de interés, y se seleccionan las variables a usar en el gráfico. Como el eje y corresponde con proporción, se modifica para que muestre el porcentaje.

```{r graficos-linea1, fig.cap='Gráfico de línea básico'}
babynames %>% 
  filter(name == "Max") %>% 
  select(year, prop, sex) %>% 
  ggplot(mapping = aes(x = year, y = prop)) + 
  geom_line(mapping = aes(color = sex)) + 
  scale_y_continuous(labels = label_percent())
```

En el segundo gráfico de líneas (Figura \@ref(fig:graficos-linea2)) se grafica el numero de tormentas por año, de nuevo, realizando una manipulación de los datos para obtener la información que se desea desplegar. El ultimo gráfico (Figura \@ref(fig:graficos-linea3)) simplemente hace la separación de diferentes líneas de acuerdo a una variable categórica.

```{r graficos-linea2, fig.cap='Gráfico de línea básico con otros datos'}
storms %>%
  group_by(year) %>% 
  summarize(n_storm = n_distinct(name)) %>% 
  ggplot() +
  geom_line(mapping = aes(x = year, y = n_storm))
```

```{r graficos-linea3, fig.cap='Gráfico de línea básico, con diferentes líneas de acuerdo a una variable categórica'}
storms %>%
  group_by(year,status) %>% 
  summarize(n_storm = n_distinct(name)) %>% 
  ggplot() +
  geom_line(mapping = aes(x = year, y = n_storm, col = status))
```

### Gráficos estadísticos

Estos sirven para resumir los datos. Los ejemplos que aquí se muestran corresponden con el despliegue de intervalos de confianza de una variable numérica para diferentes niveles de una variable categórica.

```{r graficos-stat1, fig.cap='Gráfico estadístico mostrando intervalo de confianza como barras de error'}
ggplot(airquality, aes(Month, Temp)) +
  stat_summary(fun.y = mean,
               geom = "point",
               color = "black") +
  stat_summary(fun.data = mean_cl_normal,
               geom = "errorbar",
               width = 0.2) +
  theme_bw()
```

```{r graficos-stat2, fig.cap='Gráfico estadístico mostrando intervalo de confianza como punto y rango'}
ggplot(airquality, aes(Month, Temp)) +
  stat_summary(fun.data = mean_cl_normal,
               geom = "pointrange",
               color = "red",
               size=1) +
  theme_bw()
```

### Transformación de ejes

En algunas ocasiones, dependiendo de la escala y rango que tenga los datos, una transformación de uno o ambos ejes sea necesaria, siendo los más típico para datos numéricos continuos. El ejemplo más típico es la transformacional logarítmica (natural o base 10), para los casos donde los datos comprenden varios ordenes de magnitud.

En *ggplot2* esto puede hacerse de dos maneras:

* `scale_<eje>_<tipo>(trans = '#')`,
* `coord_trans(<eje> = '#')`

donde `#` corresponde con la transformacional a realizar, y puede tomar los siguientes valores: "asn", "atanh", "boxcox", "date", "exp", "hms", "identity", **"log"**, **"log10"**, "log1p", "log2", "logit", "modulus", "probability", "probit", "pseudo_log", "reciprocal", **"reverse"**, "sqrt", y "time". Siendo las más comunes las resaltadas en negrita, donde "log" se refiere al logaritmo natural, "log10" al logaritmo base 10, y "reverse" para invertir el eje.

La diferencia de usar `scale_*` o `coord_trans` radica en cuando se aplica la transformacional. Con `scale_*` la transformación es aplicada a los datos antes de ser graficados, por lo que se grafica son los datos transformados (Figura \@ref(fig:graficos-trans1), B); con `coord_trans` la transformación se aplica después de ser graficados, o sea se aplica sobre el eje, modificando la apariencia y no los datos en si (Figura \@ref(fig:graficos-trans1), C). 

La Figura \@ref(fig:graficos-trans1), es una grilla de gráficos, la cual fue realizada por medio de *cowplot* [@R-cowplot]. Otro paquete para generar grillas de gráficos es *patchwork* [@R-patchwork], y este ofrece más flexibilidad con la manipulación y posicionamiento de los gráficos (Figura \@ref(fig:graficos-trans2)). 
En ambos casos, se ve claramente en el subgráfico **A** que el eje x tiene varios ordenes de magnitud. En el subgráfico **B** se aplico `scale_x_continuous(trans = 'log10')`, lo cual aplica una transformación logarítmica a los datos antes de plotearlos y por eso los diferentes valores. En el subgráfico **C** se aplico `coord_trans(x = 'log10')`, lo cual simplemente modifica la apariencia del eje, donde se observa esa escala logarítmica, manteniendo los valores originales; adicionalmente se cambian los valores del eje (`scale_x_continuous(breaks = c(10,100,1000,10000))`) para que no se vean tan apilados.

```{r graficos-trans1, fig.cap='Ejemplo de transformación de ejes, en este caso solo el eje x, usando *cowplot*. **A** es el gráfico sin datos tranformados; **B** es el gráfico usando `scale_*`; **C** es el gráfico usando `coord_trans`'}
cow1 = ggplot(msleep) + 
  geom_point(aes(bodywt,sleep_total))

cow2 = ggplot(msleep) + 
  geom_point(aes(bodywt,sleep_total)) + 
  scale_x_continuous(trans = 'log10')

cow3 = ggplot(msleep) + 
  geom_point(aes(bodywt,sleep_total)) + 
  coord_trans(x = 'log10') +
  scale_x_continuous(breaks = c(10,100,1000,10000))

plot_grid(cow1, cow2, cow3, ncol = 1, labels = 'AUTO')
```

```{r graficos-trans2, fig.cap='Ejemplo de transformación de ejes, en este caso solo el eje x, usando *patchwork*. **A** es el gráfico sin datos tranformados; **B** es el gráfico usando `scale_*`; **C** es el gráfico usando `coord_trans`'}

cow1 / (cow2 | cow3) + 
  plot_annotation(tag_levels = 'A') & 
  theme_bw()
```

### Limites de ejes (Zoom)

Otra acción que tal vez se quiera realizar puede ser delimitar los valores mínimos y máximos de los ejes, ya sea para tener control sobre estos, o para realizar una especie de acercamiento (zoom) en una región del gráfico.

La manera apropiada de realizar esto es por medio de `coord_cartesian(*lim)`, donde `*lim` se refiere al eje x o y. la otra forma que tal vez aparezca por ahí, pero no da los resultados deseados es usando `scale_<eje>_<tipo>(limits)`. En ambos casos se brinda un vector de mínimo y máximo.

La Figura \@ref(fig:graficos-zoom) muestra el gráfico inicial, y como afectan las diferentes funciones. De manera similar a la transformación, `scale_*` aplica los limites antes de graficar, por lo que los datos que caen fuera de esos limites son descartados y no ploteados (de ahí la advertencia). En cambio, `coord_cartesian` aplica los limites después de graficados los datos, por lo que simplemente es un cambio en la representación del eje y no en los datos.

```{r graficos-zoom, fig.cap='Ejemplo de modificar los límites del eje y en este caso. **A** es el gráfico original **B** es el gráfico usando `scale_*`; **C** es el gráfico usando `coord_cartesian`'}
z1 = gss_cat %>% 
  ggplot(aes(y=marital)) + 
  geom_bar()

z2 = gss_cat %>% 
  ggplot(aes(y=marital)) + 
  geom_bar() + 
  scale_x_continuous(limits = c(0,5000))

z3 = gss_cat %>% 
  ggplot(aes(y=marital)) + 
  geom_bar() + 
  coord_cartesian(xlim = c(0,5000))

z1 / (z2 | z3) + 
  plot_annotation(tag_levels = 'A') & 
  theme_bw()
```


### Salvando gráficos

Se muestran funciones para salvar gráficos, donde las extensiones más usadas son `.png`, `.tiff`, y `.pdf`. Por defecto `ggsave` salva el ultimo gráfico creado, a menos que se haya guardado el gráfico en un objeto y se le pase dicho objeto al argumento `plot`. El resto de argumentos son claros en lo que representan. Para el caso de un `.pdf` hay que remover el argumento `type`.

```{r eval=F}
ggsave(filename = "figures/Testgg.png",
       plot = p, dpi = 300,
       width = 7, height = 4, units = "in",
       type = "cairo")

ggsave(filename = "figures/Testgg.pdf",
       plot = p, dpi = 300,
       width = 7, height = 4, units = "in")
```

## Interactivos

Una vez sabiendo utilizar *ggplot2* la forma más sencilla de hacer un gráfico interactivo es mediante `plotly::ggplotly()`. El paquete *plotly* [@R-plotly] se usa para gráficos interactivos y tiene una sintaxis un poco diferente a *ggplot2*, por lo que hay ciertos gráficos que no van a ser convertidos apropiadamente, pero la mayoría de gráficos debieran funcionar.

Otros paquetes para gráficos interactivos son:

* *highcarter*: Sintaxis similar a ggplot, con ciertas limitantes,
* *rbokeh*: Gráficos interactivos generales,
* *dygraphs*: Series temporales,
* *mapview* y *leaflet*: Mapas

En las siguientes secciones se va a recrear alguno de los gráficos anteriores para hacerlo interactivo con `ggplotly`, y se va a crear uno similar con *highcharter*. El ejercicio de entender como funciona *highcharter* queda a cargo del lector, en general los ejemplos y funciones son claras.

Una característica de estos gráficos interactivos, cuando tienen leyenda, es que al hacer click sobre una de la entradas de la leyenda, esta serie de datos es escondida del gráfico, dejando visible únicamente lo otro. En el caso de *highcharter* los ejes se ajustan automáticamente, este no es el caso para *plotly*.

### Histograma

La versión interactiva de la Figura \@ref(fig:graficos-hist7) se muestra en la Figura \@ref(fig:graficos-inter1), la versión usando *highcharter* se muestra en la Figura \@ref(fig:graficos-inter2).

```{r graficos-inter1, fig.cap='Gráfico interactivo de un histograma con *plotly*'}
(ggplot(airquality,aes(x=Temp)) +
  geom_histogram(bins = 20,
                 aes(y=after_stat(density),fill=after_stat(count)),
                 col="black") +
  geom_density(col="red")) %>% 
  plotly::ggplotly()
```

```{r graficos-inter2, fig.cap='Gráfico interactivo de un histograma con *highcharter*'}
with(airq, hchist(Temp,color='red',name='Temp')) %>% 
  hc_xAxis(title = list(text = 'Temperatura')) %>% 
  hc_exporting(enabled=T)
```

### Barras

La versión interactiva de la Figura \@ref(fig:graficos-barra6) se muestra en la Figura \@ref(fig:graficos-inter3), la versión usando *highcharter* se muestra en la Figura \@ref(fig:graficos-inter4). En la versión de *highcharter*, si se cambia 'bar' por 'column', el gráfico cambia orientación.

```{r graficos-inter3, fig.cap='Gráfico interactivo de barras con *plotly*'}
(mpg %>% 
  count(manufacturer, year) %>% 
  mutate(year = as.factor(year)) %>% 
  ggplot(aes(manufacturer,n,fill=year)) + 
  geom_col(position = 'dodge') + 
  coord_flip() + 
  scale_fill_brewer(palette = 'Dark2')) %>% 
  plotly::ggplotly()
```

```{r graficos-inter4, fig.cap='Gráfico interactivo de barras con *highcharter*'}
mpg %>% 
  count(manufacturer, year) %>% 
  hchart('bar', hcaes(x = manufacturer, y = n, group = year)) %>% 
  hc_xAxis(title = list(text = 'Constructor')) %>%
  hc_yAxis(title = list(text = 'Cantidad')) %>%
  hc_exporting(enabled=T)
```

### Boxplot

La versión interactiva de la Figura \@ref(fig:graficos-box2) se muestra en la Figura \@ref(fig:graficos-inter5), la versión usando *highcharter* se muestra en la Figura \@ref(fig:graficos-inter6).

```{r graficos-inter5, fig.cap='Gráfico interactivo boxplot con *plotly*'}
(ggplot(airq,aes(x = Month,y = Temp)) +
  geom_boxplot()) %>% 
  plotly::ggplotly()
```

```{r graficos-inter6, fig.cap='Gráfico interactivo boxplot con *highcharter*'}
with(airq, hcboxplot(x = Temp, var = Month)) %>% 
  hc_yAxis(title = list(text = 'Temperatura')) %>%
  hc_xAxis(title = list(text = 'Mes')) %>%
  hc_exporting(enabled=T)
```

### Dispersión

La versión interactiva de la Figura \@ref(fig:graficos-disper3) se muestra en la Figura \@ref(fig:graficos-inter7), la versión usando *highcharter* se muestra en la Figura \@ref(fig:graficos-inter8), con el agregado de que muestra la ecuación de cada línea de tendencia.

```{r graficos-inter7, fig.cap='Gráfico interactivo de dispersión con *plotly*'}
(ggplot(airquality, aes(Wind,Temp)) + 
  geom_point() + 
  geom_smooth(method = "lm")) %>% 
  plotly::ggplotly()
```

```{r graficos-inter8, fig.cap='Gráfico interactivo de dispersión con *highcharter*'}
hchart(airq, 'scatter', hcaes(Wind, Temp, group=Month), regression = T) %>% 
  hc_xAxis(title = list(text = 'Viento')) %>%
  hc_yAxis(title = list(text = 'Temperatura')) %>%
  hc_colors(viridis(n_distinct(airq$Month))) %>% 
  hc_add_dependency('plugins/highcharts-regression.js') %>% 
  hc_exporting(enabled=T)
```

### líneas

La versión interactiva de la Figura \@ref(fig:graficos-linea3) se muestra en la Figura \@ref(fig:graficos-inter9), la versión usando *highcharter* se muestra en la Figura \@ref(fig:graficos-inter10), y la versión usando *dygraphs* se muestra en la Figura \@ref(fig:graficos-inter11). En este ultimo caso es necesario que los datos estén en formato ancho, donde la primer columna corresponde con el eje x, y el resto de columnas corresponden con las series temporales/espaciales a graficar por separado.

```{r graficos-inter9, fig.cap='Gráfico interactivo de líneas con *plotly*'}
(storms %>%
  group_by(year,status) %>% 
  summarize(n_storm = n_distinct(name)) %>% 
  ggplot() +
  geom_line(mapping = aes(x = year, y = n_storm, col = status))) %>% 
  plotly::ggplotly()
```

```{r graficos-inter10, fig.cap='Gráfico interactivo de líneas con *highcharter*'}
storms %>%
  group_by(year,status) %>% 
  summarize(n_storm = n_distinct(name)) %>% 
  hchart('line', hcaes(year, n_storm, group = status)) %>% 
  hc_xAxis(title = list(text = 'Año')) %>%
  hc_yAxis(title = list(text = 'Cantidad')) %>%
  hc_exporting(enabled=T) %>% 
  hc_tooltip(shared=T,crosshairs=T,
             backgroundColor='rgba(247,247,247,0.5)',shadow=F) %>% 
  hc_chart(zoomType='x')%>%
  hc_add_theme(hc_theme_google()) %>% 
  hc_plotOptions(line = list(marker = list(
                               enabled = F,
                               radius = 2
                               )
  ))
```

```{r graficos-inter11, fig.cap='Gráfico interactivo de líneas con *dygraphs*'}
storms %>%
  group_by(year,status) %>% 
  summarize(n_storm = n_distinct(name)) %>% 
  pivot_wider(names_from = status,values_from = n_storm) %>% 
  dygraph() %>% 
  dyAxis('x', label = 'Año') %>% 
  dyAxis('y', label = 'Cantidad') %>% 
  dyRangeSelector()
```

### Transformación de ejes

La versión interactiva, usando *highcharter*, de la Figura \@ref(fig:graficos-trans1) C se muestra en la Figura \@ref(fig:graficos-inter12); la versión con *ggplotly* seria igual que las anteriores.

```{r graficos-inter12, fig.cap='Gráfico interactivo con eje logarítmico'}
hchart(msleep, 'scatter', hcaes(bodywt, sleep_total)) %>% 
  hc_xAxis(title = list(text = 'Body Weight'), 
           type = 'logarithmic') %>%
  hc_yAxis(title = list(text = 'Sleep')) %>% 
  hc_chart(zoomType='xy') %>% 
  hc_add_theme(hc_theme_gridlight())
```

## Recursos

Se presentan recursos a consultar para ahondar más en los temas presentados.

[tidyverse](https://www.tidyverse.org)

[ggplot2](https://ggplot2-book.org) Libro de *ggplot2*.

[highcharter](jkunst.com/highcharter/index.html)

[rbokeh](hafen.github.io/rbokeh/rd.html#rbokeh)

[dygraphs](rstudio.github.io/dygraphs/index.html)

```{r include=FALSE}
# automatically create a bib database for R packages
knitr::write_bib(c(
  .packages(), 'bookdown', 'knitr', 'rmarkdown'
), 'packages.bib')
```
