# Estadística No Paramétrica

```{r noparam-setup, include=FALSE}
library(DescTools) # para pruebas
library(effsize) # para tamanho del efecto
library(effectsize) # para tamanho del efecto
library(MOTE) # para tamanho del efecto
library(itns) # para tamanho del efecto
library(multcomp) # comparaciones multiples
library(ggmosaic) # mosaico en ggplot
library(vcd) # variables categoricas
library(kableExtra)
library(summarytools)
library(patchwork)
library(janitor)
library(tidymodels)
library(tidyverse)

knitr::opts_chunk$set(
  echo = TRUE,
  message = FALSE,
  warning = FALSE,
  error = FALSE,
  # fig.path = "figs/",
  fig.retina = 3,
  fig.width = 8,
  fig.asp = 0.618,
  fig.align = "center",
  out.width = "70%"
)

theme_set(theme_bw(base_size = 12))

```

## Introducción

## Pruebas no-paramétricas {#pruebas-noparam}

* Prueba-$\chi^2$ de bondad de ajuste (\@ref(prueba-chi-gof))
  - $H_0:$ Datos siguen la distribución/proporción esperada
* Prueba-$\chi^2$ de homogeneidad (\@ref(prueba-chi-hom))
  - $H_0:$ Distribución homogenea entre las categorías de variables cualitativas
* Prueba-$\chi^2$ de independencia/asociación (\@ref(prueba-chi-asoc))
  - $H_0:$ No hay relación entre variables cualitativas o éstas son independientes entre si

## Tamaño del efecto {#ES-np}

```{r ES-np, echo=FALSE}
tibble(Prueba = c('Correlación',
                  '$\\chi^2$',
                  '$\\chi^2$'),
       ES = c('\\begin{equation}
              r_{s} = \\frac{d_s}{\\sqrt{d_s^2 + \\frac{(n_1 + n_2)^2}{n_1  n_2}}}
              (\\#eq:r-pb)
              \\end{equation}',
              '\\begin{equation}
              \\phi = \\sqrt{\\frac{\\chi^2}{N}}
              (\\#eq:phi)
              \\end{equation}',
              '\\begin{equation}
              V = \\sqrt{\\frac{\\chi^2}{N \\cdot v_{min}}}
              (\\#eq:v)
              \\end{equation}')
       ) %>% 
  kable(col.names = c('Prueba',
                      'Tamaño de efecto'
                      ),
        caption = 'Tamaños de efecto estandarizados para pruebas no-paramétricas',
        align = 'c',
        escape = F) %>% 
  kable_styling(full_width = T) %>% 
  column_spec(1,width = '15em') %>% 
  column_spec(2,width = '25em') %>% 
  footnote(general_title = 'Notas:',
           general = c('$N$ = total de observaciones',
                       '$r_{s}$ = coeficiente de correlación de Spearman',
                       '$v_{min}$ = grados de libertad mínimo de las filas o columnas de la tabla de contingencia'
                       ))
```

El $\phi$ y Cramer $V$ comprenden el rango de 0 a 1 y se pueden interpretar similar a $r$, donde valores cercanos a 0 indican poca o nula asociación y valores cerca de 1 indican alta asociación [@fritz2012joepg; @tomczak2014tss].

## Bondad de ajuste {#prueba-chi-gof}

## Homogeneidad {#prueba-chi-hom}

## Independencia / asociación {#prueba-chi-asoc}

```{r include=FALSE}
# automatically create a bib database for R packages
knitr::write_bib(c(
  .packages(), 'bookdown', 'knitr', 'rmarkdown'
), 'packages.bib')
```
